ACORDAO-COMPLETO-2427057

ACÓRDÃO 13442/2020 ATA 42/2020 - PRIMEIRA CÂMARA

VISTOS, relatados e discutidos estes autos de tomada de contas especial instaurada pelo Fundo Nacional de Saúde do Ministério da Saúde (FNS/MS) , contra Jaqueline de Sousa Santos, Raimundo Nonato Lisboa e Josmar Vieira Lins, em razão de pagamentos irregulares de procedimentos ambulatoriais e hospitalares com recursos repassados ao Fundo Municipal de Saúde de Bacabal/MA, entre junho de 1999 e janeiro de 2002;
ACORDAM os Ministros do Tribunal de Contas da União, reunidos em sessão da Primeira Câmara, ante as razões expostas pelo Relator, em:
9.1. considerar revéis, para todos os efeitos, Raimundo Nonato Lisboa e Joselito de Assis Cardoso, dando-se prosseguimento ao processo, nos termos do art. 12, § 3º, da Lei 8.443/1992;
9.2. rejeitar as alegações de defesa Josmar Vieira Lins;
9.3. arquivar o processo em relação ao Hospital Santa Teresinha S/A, tendo em vista o disposto no artigo 6º da IN TCU 71/2012;
9.4. julgar irregulares as contas de Raimundo Nonato Lisboa, Josmar Vieira Lins e Joselito de Assis Cardoso, com fundamento nos arts 1º, inciso I, 16, III, "b" e "c", 19 e 23, III, da Lei 8.443/1992, e condená-los, em solidariedade, ao pagamento das quantias a seguir especificadas, com a fixação do prazo de quinze dias, a contar da notificação, para que comprovem, perante o Tribunal (art. 214, inciso III, alínea "a", do Regimento Interno do TCU) , o recolhimento da dívida ao Fundo Nacional de Saúde, atualizada monetariamente e acrescida dos juros de mora, calculados a partir da data discriminada, até a data do recolhimento, na forma prevista na legislação em vigor;
9.4.1. Débito solidário aos responsáveis Raimundo Nonato Lisboa e Josmar Vieira Lins (CPF XXX.533.954-XX) :
	DATA
	Valor Original (R$) 

	10/06/1999
	33.553,10

	14/07/1999
	39.432,33

	12/08/1999
	39.348,99

	13/09/1999
	54.280,18

	11/10/1999
	56.759,55

	12/11/1999
	46.853,10

	11/12/1999
	45.566,23

	14/01/2000
	43.423,94

	28/02/2000
	45.212,50

	14/03/2000
	44.503,36

	13/10/2000
	51.710,65

	17/11/2000
	54.467,39

	11/12/2000
	50.763,00

	12/01/2001
	29.930,00

	12/02/2001
	71.263,04

	19/03/2001
	55.168,76

	16/04/2001
	53.245,64

	16/05/2001
	46.336,04

	15/06/2001
	52.435,00

	13/07/2001
	51.514,61

	16/08/2001
	55.677,26

	13/09/2001
	57.582,39

	18/10/2001
	56.487,18

	16/11/2001
	57.635,00

	18/12/2001
	56.972,39

	14/01/2002
	60.807,95

	15/02/2002
	54.850,00

	08/07/1999
	9.047,94

	09/08/1999
	9.166,66

	08/09/1999
	12.233,47

	08/10/1999
	10.946,56

	08/11/1999
	11.319,76

	08/12/1999
	15.241,22

	07/01/2000
	14.776,74

	13/03/2000
	16.534,02

	06/10/2000
	16.137,45

	08/11/2000
	11.289,01

	06/12/2000
	12.598,22

	12/01/2001
	15.409,72

	08/02/2001
	10.086,24

	07/03/2001
	12.309,33

	04/04/2001
	13.663,17

	07/05/2001
	19.135,44

	06/06/2001
	19.571,03

	09/07/2001
	19.409,28

	07/08/2001
	18.922,98

	05/09/2001
	19.674,73

	05/10/2001
	17.405,39

	08/11/2001
	14.824,38

	07/12/2001
	16.975,00

	08/01/2002
	17.950,96

	Total
	1.720.408,28

9.4.2. Débito solidário aos responsáveis Josmar Vieira Lins e Joselito de Assis Cardoso:
	DATA
	Valor Original (R$) 

	12/04/2000
	45.295,84

	12/05/2000
	48.150,83

	19/06/2000
	55.437,69

	12/07/2000
	43.608,41

	11/08/2000
	53.625,65

	12/09/2000
	53.380,00

	10/04/2000
	14.652,31

	08/05/2000
	15.968,75

	08/06/2000
	14.569,04

	07/07/2000
	15.278,36

	08/08/2000
	17.555,30

	16/09/2000
	19.703,29

	Total
	397.225,47

9.5. autorizar a cobrança judicial das dívidas, caso não atendidas as notificações, nos termos do artigo 28, II, da Lei 8.443/1992, c/c o artigo 219, inciso II, do Regimento Interno do TCU;
9.6. autorizar, caso seja de interesse dos responsáveis, o pagamento das dívidas em 36 parcelas mensais e consecutivas, nos termos do art. 26 da Lei 8.443/1992 c/c o art. 217 do Regimento Interno, fixando-lhes o prazo de quinze dias, a contar do recebimento da notificação, para comprovarem, perante o Tribunal, o recolhimento da primeira parcela, e de trinta dias, a contar da parcela anterior, para comprovarem os recolhimentos das demais parcelas, devendo incidir sobre cada valor mensal, atualizado monetariamente, os juros de mora devidos, na forma prevista na legislação em vigor;
9.7. encaminhar cópia desta deliberação ao Procurador-Chefe da Procuradoria da República no Estado do Maranhão, nos termos do art. 16, § 3º, da Lei 8.443/1992 c/c o art. 209, § 7º, do Regimento Interno do TCU, para adoção das medidas que entender cabíveis;
9.8. dar ciência da deliberação aos responsáveis e ao Fundo Nacional de Saúde.

Tomada de contas especial instaurada em razão de pagamentos irregulares de procedimentos ambulatoriais e hospitalares com recursos repassados ao Fundo Municipal de Saúde de Bacabal/MA, entre junho de 1999 e janeiro de 2002.

Primeira Câmara

Município de Bacabal - MA.

3. Interessados/Responsáveis:
3.1. Interessado: Fundo Nacional de Saúde - MS (00.530.493/0001-71)
3.2. Responsáveis: Hospital Santa Terezinha (06.024.020/0001-89); Joselito de Assis Cardoso (XXX.526.103-XX); Josmar Vieira Lins (XXX.533.954-XX); Raimundo Nonato Lisboa (XXX.728.573-XX).

13.1. Ministros presentes: Benjamin Zymler (na Presidência), Walton Alencar Rodrigues (Relator), Bruno Dantas e Vital do Rêgo.
13.2. Ministros-Substitutos presentes: Augusto Sherman Cavalcanti e Weder de Oliveira.

WALTON ALENCAR RODRIGUES

Adoto, como parte do relatório, instrução elaborada pela Secretaria de Controle Externo de Tomada de Contas Especiais (SecexTCE) , que contou com a anuência do Ministério Público junto ao TCU (peças 57-59) :
INTRODUÇÃO
Cuidam os autos de tomada de contas especial (TCE) instaurada pelo Fundo Nacional de Saúde do Ministério da Saúde (FNS/MS) , em desfavor da Sra. Jaqueline de Sousa Santos, ex-Procuradora do Hospital Santa Teresinha/MA (Gestão 1/10/1998 a 20/2/2002) , do Sr. Raimundo Nonato Lisboa, ex-Secretário Municipal de Saúde de Bacabal/MA (Gestão 1/1/1997 a 31/3/2004) , do Sr. Josmar Vieira Lins, ex-Coordenador Financeiro da Secretaria Municipal de Saúde de Bacabal/MA (Gestão 1/3/1998 a 31/3/2004) , em razão de pagamentos irregulares de procedimentos do SIA/SUS e AIH com recursos repassados ao Fundo Municipal de Saúde de Bacabal/MA, na modalidade fundo a fundo.
HISTÓRICO
	O presente processo já teve uma instrução de mérito, concluída, em 1/10/2018, pela Secex-GO, então responsável técnica pelo feito (peças 39 a 41) , na qual se propôs, na essência, a rejeição das alegações de defesa apresentadas, o julgamento pela irregularidade das contas e a condenação dos responsáveis ao recolhimento das dívidas.
O Ministério Público junto a este Tribunal manifestou-se parcialmente de acordo com o pronunciamento da unidade técnica (peça 43) . A divergência do parquet especializado se deu em relação a dois aspectos.
O primeiro deles diz respeito à citação efetivada ao Hospital Santa Terezinha S/A, também arrolado pelo TCU como responsável pelos débitos imputados pelo tomador de contas. Na visão do MPTCU, tal citação não teria sido válida em vista da sua não localização no endereço indicado pela Receita Federal, da não localização de seu representante legal, da baixa da entidade na Receita Federal e do falecimento de seus três sócios-proprietários. Em função disso, propõe o arquivamento do feito, quanto ao referido hospital, por ausência de pressupostos de constituição e de desenvolvimento válido e regular do processo. 
O segundo ponto de divergência refere-se a possível omissão, no expediente citatório, de informação relevante para o exercício do direito de defesa dos responsáveis e para a correta identificação dos critérios utilizados. Assim manifestou-se o MPTCU na oportunidade:
"... Como se viu, as citações, embora também tenham contemplado débitos alusivos ao período de junho/1999 a julho/2001, fizeram menção apenas à prestação de serviços médicos hospitalares "no âmbito do Contrato 03/2001", celebrado no dia 1º/8/2001 (peças 1, p. 19, e 3, p. 390) .  Os ofícios citatórios e o edital foram omissos no que se refere aos pagamentos efetuados no bojo do contrato verbal em vigor no intervalo de tempo entre outubro/1998 e julho/2001 (peças 16/9 e 35/7) .
 (...) 
Cumpre, pois, renovar as citações dos srs. Josmar Vieira Lins, Raimundo Nonato Lisboa e Joselito de Assis Cardoso, desta feita incluindo, como fundamento adicional, além da não apresentação dos prontuários médicos e dos comprovantes dos procedimentos ambulatoriais realizados, os pagamentos efetuados, sem amparo legal, à conta do contrato verbal (e, portanto, nulo) vigente no período de 10/1998 a 31/7/2001." 
	Em despacho proferido em 7/2/2019 (peça 44) , o relator, Exmo. Sr. Ministro Walton Alencar Rodrigues, anuiu à referida proposição e determinou a renovação da citação solidária dos três responsáveis sugeridos pelo MPTCU. Regularmente notificados (peças 49 a 54) , apenas o Sr. Josmar Vieira Lins ingressou com novas alegações de defesa (peça 56) .
Em 4/4/2019, o processo passou para a responsabilidade técnica desta Secex que, neste momento, apresenta a análise da novel defesa apresentada.
EXAME TÉCNICO
O cerne da questão ora tratada, objeto da formulação do MPTCU, diz respeito, conforme relatado, a omissão, nas citações iniciais, de menção expressa ao contrato verbal existente entre o a Secretário Municipal de Saúde de Bacabal/MA e o três sócios acionistas do Hospital Santa Terezinha S/A. O acordo teria tido vigência entre outubro/1998 e julho/2001, período esse que abrange parte dos pagamentos irregulares objeto da citação realizada. 
Com efeito, os ofícios citatórios então encaminhados aos responsáveis não fazem alusão a esse contrato verbal, limitando-se a mencionar o Contrato 3/2001, celebrado entre a referida Secretaria de Saúde e o Hospital Santa Terezinha, que vigorou a partir de 1/8/2001. Portanto, os pagamentos ilegais realizados anteriormente a esta data restaram descobertos, por assim dizer, na comunicação processual endereçada e, por consequência, no contraditório estabelecido por este Tribunal.
Era de se esperar, assim, que as novas alegações a serem produzidas abordassem, principalmente, essa questão, o contrato verbal, que não fora questionado anteriormente. Todavia, a única defesa apresentada (peça 56) , pelo Sr. Josmar Vieira Lis, não aborda esse acordo em nenhum momento. Cuida apenas de reiterar argumentos já oferecidos na primeira oportunidade, tendo inovado em apenas um ponto, qual seja, a possível prescrição da pretensão punitiva no âmbito do TCU.
Em resumo, o defendente formulou sua defesa nos seguintes termos:
revela surpresa com uma TCE instaurada 10 anos após a utilização dos recursos e de sua prestação de contas, sendo impossível justificar as impropriedades após esse prazo;
o "setor técnico" não apresentou qualquer relatório conclusivo, que poderia apontar de forma detalhada que realmente não houve a efetiva comprovação da prestação de serviço pelos profissionais de saúde no período de 1998 a 2001;
não era o ordenador de despesas dos referidos recursos, não sendo responsável pelo dever de prestar contas de forma regular dos referidos recursos, não tendo contato direto ou indireto no manejo do montante utilizado para o pagamento da prestação de serviços médico-hospitalares ambulatoriais no Hospital Santa Terezinha;
por força dos parâmetros delineados no recente Acórdão 1441/2016-TCU-Plenário TCU, há de se reconhecer a prescrição da pretensão punitiva do TCU, visto como as irregularidades recuam a 1998/2002, ao passo que a interrupção desse "fenômeno extintivo" só aconteceu agora em 2019, mais de 10 (dez) anos após constatadas, com o despacho que ordenou a citação; 
em situações dessa natureza, o TCU tem reconhecido o prejuízo à parte, com o consequente arquivamento dos autos, sem julgamento de mérito, ante a ausência dos pressupostos de desenvolvimento válido e regular do processo, com fundamento no art. 212 do seu Regimento Interno, vindo à baila as ponderações do eminente Ministro Benjamin Zymler no bojo do TC-Processo 031.455/2015-8 (Acórdão 7239/2016-TCU-Primeira Câmara) ; 
os recursos foram disponibilizados e utilizados no período de 1998 a 2001, sendo assim, há mais de 10 (dez) anos, sendo completamente infundada a pretensa condenação do defendente nas sanções previstas, tendo em vista a aludida prescrição;
o disposto no art. 6°, inciso II, da Instrução Normativa TCU 71/2012, dispensa a persecução administrativa quando houver transcorrido prazo superior a dez anos entre a data provável da ocorrência do dano e a primeira notificação do responsável pela autoridade administrativa competente;
espera sejam os presentes autos arquivados, sem julgamento do mérito, ante a ausência de pressupostos para desenvolvimento válido e regular do processo, com fundamento no art. 212 do Regimento Interno do TCU, desfecho similar do precedente acima mencionado (Acórdão 7239/2016-TCU-Primeira Câmara) , porquanto transcorrido prazo inviabilizador ao regular exercício do contraditório e da ampla defesa;
os recursos manejados eram de total responsabilidade do Ordenador de Despesas, o ex-Prefeito, Sr. José Vieira Lins, o que impede a responsabilização do Sr. Josmar Vieira Lins, em razão de sua ilegitimidade passiva.
Em função dessas alegações, solicita o Sr. Josmar, além da decretação da prescrição da pretensão punitiva, "a inaplicabilidade em desfavor do responsável de sanção administrativo-monetária - autônoma (LOTCU, arts. 19, parágrafo único, e 58; RITCU, art. 268) , ou na mais remota possibilidade de assim não entender, seja considerado o valor proporcional ao quantum debeatur (LOTCU, arts. 19, caput, e 57; RITCU, arts. 210, caput, e 267) - relativamente aos achados que viciam as contas sob exame, bem como autorizar desde já o seu parcelamento no prazo de 36 meses, sem a cominação das penas administrativas em virtude da Boa-Fé do Gestor Público".
Manifesta-se, ao final, no sentido de que, se esta Corte de Contas "entender pela não prescrição da pretensão punitiva como descrito anteriormente e nos fundamentos em seu tópico específico, entenda que o Defendente não era o Ordenador de Despesas no manejo dos recursos descritos, sendo assim, não tinha qualquer responsabilidade, pois não era dele o dever de prestar contas dos mencionados recursos, sendo essa a incumbência do único responsável, o Ex-Prefeito, o Sr. José Vieira Lins".
A linha de defesa apresentada pode ser sintetizada em quatro pilares. Três deles também foram objeto de arguição nas alegações anteriormente ofertadas, são eles: a tese de que o Tribunal não teria apresentado qualquer relatório conclusivo que demonstrasse a não comprovação da prestação de serviço pelos profissionais de saúde contratados pelo Hospital Santa Terezinha; a sustentação de que o Sr. Josmar Vieira Lins não seria ordenador de despesas, nem responsável por prestar contas; e o argumento de que a responsabilidade pelos recursos seria do ex-prefeito municipal, na condição de ordenador de despesas.
Considerando que tais alegações foram suficientemente analisadas e refutadas na instrução de mérito precedente (peça 39) , juízo com o qual manifestou-se de acordo o MPTCU (peça 43) , não é necessário analisá-las neste momento, até porque nos alinhamos às conclusões alcançadas pelas referidas instâncias deste Tribunal.
O quarto pilar da defesa ora analisada, o único inédito, sustenta que as irregularidades tratadas no presente processo não podem mais ser objeto de sanção, uma vez que teria ocorrido a prescrição da pretensão punitiva para o Tribunal, por já se terem passados mais de dez anos entre a data provável de ocorrência do dano e a primeira notificação do responsável. Relaciona, como reforço a essa tese, os Acórdão 1441/2016-TCU-Plenário e 7.239/2016 - 1ª Câmara, bem como o art. 6°, inciso II, da Instrução Normativa TCU 71/2012.
Tais alegações não merecem acolhida pelas razões a seguir expostas.
Em primeiro lugar, a prescrição da punição punitiva assumida pelo Tribunal diz respeito à possibilidade de aplicação de sanção, por exemplo, a multa pecuniária. A jurisprudência do TCU a respeito da matéria foi pacificada com a prolação do Acórdão 1441/2016-TCU-Plenário, de relatoria do Ministro Benjamin Zymler, uma das deliberações arguidas pelo defendente. Nesse decisum estabeleceu o Tribunal que o prazo prescricional aplicável ao processo de controle externo é aquele indicado no Código Civil, em razão da natureza geral do comando contido no seu art. 205, ou seja, dez anos a partir da data de ocorrência da irregularidade apurada. Decidiu também que esse prazo somente pode ser interrompido uma única vez com a citação ou audiência válidas, realizadas pelo próprio TCU.
É exatamente em função desse entendimento que as análises de mérito precedentes deste processo, realizadas pela Secex-GO (peça 39, p.9, itens 34 e 35) e pelo MPTCU (peça 43, p. 9, item III) , reconhecem, acertadamente, a prescrição da pretensão punitiva nos presentes autos, não propondo a aplicação da multa prevista no art. 57 da Lei Orgânica do TCU.
No entanto, tal entendimento não se estende à possibilidade de recomposição do erário quando constatadas irregularidades causadoras de prejuízo aos cofres públicos. Para fatos dessa natureza prevalece a tese da imprescritibilidade da ação que busca o ressarcimento de danos ao erário, consoante predominante jurisprudência do Supremo Tribunal Federal (Mandado de Segurança 26.210-9/DF) .
Também no âmbito desta Corte de Contas existe a compreensão de que a Constituição da República consagrou a imprescritibilidade das ações de ressarcimento por dano ao erário, posição firmada, por exemplo, mediante o Acórdão 2709/2008-TCU-Plenário, cuja ementa enuncia:
		"9.1. deixar assente no âmbito desta Corte que o art. 37 da Constituição Federal conduz ao entendimento de que as ações de ressarcimento movidas pelo Estado contra os agentes causadores de danos ao erário são imprescritíveis, ressalvando a possibilidade de dispensa de instauração de tomada de contas especial prevista no §4º do art. 5º da IN TCU nº 56/2007".
Portanto, a possível condenação em débito dos responsáveis arrolados nesta TCE é consequência de sua culpabilidade comprovada no cometimento dos ilícitos apurados, e respectivos danos, aliada ao referido entendimento de que o Estado deve buscar a reparação dos prejuízos ao erário a qualquer momento posterior a sua ocorrência.
O outro precedente jurisprudencial trazido pelo defendente (Acórdão 7239/2016-TCU-Primeira Câmara) também não se presta como critério para análise das irregularidades versadas neste feito. Naquela oportunidade, o TCU decidiu pelo arquivamento da tomada de contas especial, sem julgamento de mérito, ante o fato de que o responsável citado somente teve ciência da irregularidade que lhe fora atribuída mais de treze anos após a gestão dos recursos. Naquele caso, o Tribunal considerou que esse lapso temporal, efetivamente, causou prejuízo irreparável à produção da defesa. Mas, além disso, daquele processo constavam indícios robustos de que houve a execução física do objeto contratado, atestado pela fiscalização do órgão concedente. Foram tais circunstâncias excepcionais a razão do arquivamento do processo.
No âmbito destes autos trata-se de situação completamente distinta como já relatado. Não há nenhum indício ou evidência de que os pagamentos realizados pela Secretaria Municipal de Saúde de Bacabal/MA ao Hospital Santa Teresinha tenham correspondido à efetiva prestação dos serviços de saúde contratados. Some-se a isso o fato de que os responsáveis arrolados na presente TCE tiveram ciência das irregularidades em prazo inferior a dez anos da data provável da sua ocorrência. Consta, por exemplo, que o Sr. Josmar Vieira Lins foi notificado pelo Fundo Nacional de Saúde em 15/12/2008, por correspondência oficial, e em 29/1/2009, por edital, face a ocorrências havidas no período de 1999 a 2002 (peça 5, p. 62-65) .
É nesse contexto que o defendente argui, ainda, a regra do art. 6°, inciso II, da Instrução Normativa TCU 71/2012, a qual prevê a possibilidade de dispensa de instauração da TCE caso transcorrido prazo superior a dez anos entre a data dos fatos e a primeira notificação dos responsáveis pela autoridade administrativa competente.
Tal regra se baseia no risco de que a demora na instauração do processo possa acarretar prejuízo ao contraditório. Mas, nessa hipótese, prevalece a linha jurisprudencial de que tal prejuízo não pode ser presumido, mas demonstrado em cada caso, cabendo à parte demonstrar a efetiva ocorrência do dano à defesa pelo lapso temporal, aduzindo elementos objetivos que conduzam a tal conclusão. A propósito, em sua defesa, mesmo tendo sido notificado das ilicitudes que ora lhe são imputadas em interregno inferior a dez anos, o Sr. Josmar Vieira Lins apenas alega o prejuízo ao contraditório de forma genérica, sem comprová-lo objetivamente.
Em função, opinamos pela rejeição das alegações de defesa apresentadas em resposta à nova citação determinada pelo relator e pela manutenção do juízo de mérito formulado anteriormente nestes autos.
CONCLUSÃO
Retornados os autos a nova etapa instrutiva por determinação do relator, Exmo. Sr. Ministro Walton Alencar Rodrigues, procedeu-se a nova citação dos responsáveis arrolados com vistas ao saneamento de lacuna verificada na comunicação processual anteriormente realizada.
Considerando que, citados regularmente, apenas um responsável compareceu novamente ao feito, realizou-se a análise das novas alegações apresentadas, concluindo-se pela sua rejeição e, por consequência, pela preservação, na essência, do mérito já formulado no processo, à vista da insuficiência de elementos trazidos pelo defendente para alteração do juízo pretérito.
Por último, importante ressaltar que, não configurada a boa-fé do responsável defendente, Sr. Josmar Vieira Lins, não há respaldo para a fixação de novo e improrrogável prazo para recolhimento do débito, consoante previsão do § 1º do art. 12 da LOTCU, c/c os §§ 2º e 3º do art. 202 do RITCU, devendo o processo ser apreciado no seu mérito.
PROPOSTA DE ENCAMINHAMENTO
Diante do exposto, submetem-se os autos à consideração superior, propondo:
 sejam considerados revéis para todos os efeitos os senhores Raimundo Nonato Lisboa (CPF XXX.728.573-XX) e Joselito de Assis Cardoso (CPF XXX.526.103-XX) , bem como o Hospital Santa Teresinha S/A (CNPJ 06.024.020/0001-89) , dando-se prosseguimento ao processo, nos termos dos arts. 12, § 3º, da Lei 8.443/1992 e 202, § 8º, do Regimento Interno do TCU;
seja arquivado o processo, com base no art. 212 do Regimento Interno/TCU, em relação ao Hospital Santa Terezinha S/A (CNPJ 06.024.020/0001-89) , por ausência de pressupostos de constituição e de desenvolvimento válido e regular; 
 sejam rejeitadas as alegações de defesa apresentadas pelo Sr. Josmar Vieira Lins (CPF XXX.533.954-XX) ;
 com fundamento nos arts. 1º, inciso I, 16, inciso III, alíneas "b" e "c", 19, caput, e 23, inciso III, alínea "a", da Lei 8.443/1992 c/c os arts. 1º, inciso I, e 209, incisos II e III, do Regimento Interno do TCU, sejam julgadas irregulares as contas dos senhores Raimundo Nonato Lisboa (CPF XXX.728.573-XX) , Josmar Vieira Lins (CPF XXX.533.954-XX) e Joselito de Assis Cardoso (CPF XXX.526.103-XX) , em vista do disposto nos arts. 16, § 2º, da Lei 8.443/1992 e 209, §§ 5º e 6º, do Regimento Interno do TCU, condenando-os, solidariamente, ao pagamento das quantias a seguir especificadas, com a fixação do prazo de quinze dias, a contar das notificações, para comprovarem, perante o Tribunal (art. 23, inciso III, alínea "a", da Lei 8.443/1992, c/c o art. 214, inciso III, alínea "a", do Regimento Interno do TCU) , o recolhimento das dívidas aos cofres do Fundo Nacional de Saúde, atualizadas monetariamente e acrescidas dos juros de mora, calculados a partir da data discriminada, até a data do recolhimento, na forma da legislação em vigor:
Débito Solidário aos responsáveis Srs. Raimundo Nonato Lisboa (CPF XXX.728.573-XX) e Josmar Vieira Lins (CPF XXX.533.954-XX) 
	Data do Fato Gerador
	Valor Original (R$) 

	10/06/1999
	33.553,10

	14/07/1999
	39.432,33

	12/08/1999
	39.348,99

	13/09/1999
	54.280,18

	11/10/1999
	56.759,55

	12/11/1999
	46.853,10

	11/12/1999
	45.566,23

	14/01/2000
	43.423,94

	28/02/2000
	45.212,50

	14/03/2000
	44.503,36

	13/10/2000
	51.710,65

	17/11/2000
	54.467,39

	11/12/2000
	50.763,00

	12/01/2001
	29.930,00

	12/02/2001
	71.263,04

	19/03/2001
	55.168,76

	16/04/2001
	53.245,64

	16/05/2001
	46.336,04

	15/06/2001
	52.435,00

	13/07/2001
	51.514,61

	16/08/2001
	55.677,26

	13/09/2001
	57.582,39

	18/10/2001
	56.487,18

	16/11/2001
	57.635,00

	18/12/2001
	56.972,39

	14/01/2002
	60.807,95

	15/02/2002
	54.850,00

	08/07/1999
	9.047,94

	09/08/1999
	9.166,66

	08/09/1999
	12.233,47

	08/10/1999
	10.946,56

	08/11/1999
	11.319,76

	08/12/1999
	15.241,22

	07/01/2000
	14.776,74

	13/03/2000
	16.534,02

	06/10/2000
	16.137,45

	08/11/2000
	11.289,01

	06/12/2000
	12.598,22

	12/01/2001
	15.409,72

	08/02/2001
	10.086,24

	07/03/2001
	12.309,33

	04/04/2001
	13.663,17

	07/05/2001
	19.135,44

	06/06/2001
	19.571,03

	09/07/2001
	19.409,28

	07/08/2001
	18.922,98

	05/09/2001
	19.674,73

	05/10/2001
	17.405,39

	08/11/2001
	14.824,38

	07/12/2001
	16.975,00

	08/01/2002
	17.950,96

	Total
	1.720.408,28

Débito Solidário aos responsáveis Srs. Josmar Vieira Lins (CPF XXX.533.954-XX) e Joselito de Assis Cardoso (CPF XXX.526.103-XX) 
	Data do Fato Gerador
	Valor Original (R$) 

	12/04/2000
	45.295,84

	12/05/2000
	48.150,83

	19/06/2000
	55.437,69

	12/07/2000
	43.608,41

	11/08/2000
	53.625,65

	12/09/2000
	53.380,00

	10/04/2000
	14.652,31

	08/05/2000
	15.968,75

	08/06/2000
	14.569,04

	07/07/2000
	15.278,36

	08/08/2000
	17.555,30

	16/09/2000
	19.703,29

	Total
	397.225,47

 seja autorizado, desde logo, com fundamento nos art. 28, inciso II, da Lei 8.443/1992, a cobrança judicial das dívidas, caso não atendidas as notificações, conforme prevê o 219, inciso II, do Regimento Interno do TCU;
 autorizar, caso seja de interesse dos responsáveis, o pagamento das dívidas em 36 parcelas mensais e consecutivas, nos termos do art. 26 da Lei 8.443/1992 c/c o art. 217 do Regimento Interno, fixando-lhes o prazo de quinze dias, a contar do recebimento da notificação, para comprovarem perante o Tribunal o recolhimento da primeira parcela, e de trinta dias, a contar da parcela anterior, para comprovarem os recolhimentos das demais parcelas, devendo incidir sobre cada valor mensal, atualizado monetariamente, os juros de mora devidos, na forma prevista na legislação em vigor;
 sejam encaminhadas cópias da deliberação que vier a ser proferida, bem como do relatório e do voto que o fundamenta ao Procurador-Chefe da Procuradoria da República no Estado do Maranhão, para a adoção das medidas que entender cabíveis, em conformidade com o art. 16, § 3º, da Lei 8.443/1992 c/c o art. 209, § 7º, do Regimento Interno do TCU.
2.	O MPTCU se manifestou à peça 60, nos seguintes termos:
Em intervenção anterior no presente feito, o Ministério Público de Contas opinou, em preliminar, pela restituição dos autos à Secex/GO, com vistas à renovação da citação solidária dos srs. Josmar Vieira Lins, Raimundo Nonato Lisboa e Joselito de Assis Cardoso, pelos respectivos valores indicados nos ofícios às peças 17/9, de modo que o fato controvertido fosse descrito nos moldes a seguir (peça 43) :
"Os débitos são decorrentes de pagamentos efetuados pela Secretaria Municipal de Saúde de Bacabal/MA ao Hospital Santa Terezinha S/A, referentes à prestação de serviços médico-hospitalares e ambulatoriais no âmbito do contrato verbal vigente no período de 10/1998 a 31/7/2001, portanto, pagamentos efetuados sem amparo legal, visto que decorrentes de ajuste nulo (art. 60, parágrafo único, da Lei 8.666/1993) , e do Contrato 03/2001, todos sem a comprovação da efetiva prestação dos serviços, uma vez que não foram apresentados à equipe de auditoria do Denasus os prontuários médicos dos atendimentos realizados com recursos MAC+AIH e os comprovantes dos procedimentos ambulatoriais realizados, em desacordo com o art. 5º da Lei 8.429/1992, o art. 69 do Código de Ética Médica, as Resoluções CFM 1.331/1989 e 1.638/2002 e o Parecer CFM 16/1990." 
Os responsáveis solidários exerceram os seguintes cargos públicos:
a) sr. Josmar Vieira Lins (peças 1, p. 11; 3, pp. 333 e 337, e 4, pp. 69/89) : 
a.1) Coordenador Financeiro da Secretaria Municipal de Saúde de Bacabal/MA, gestões 1/3/1998 a 31/3/2000, 5/10/2000 a 31/12/2000 e 2/1/2001 a 31/3/2004;
a.2) ex-Secretário Municipal da Saúde de Bacabal/MA, gestões 1/4/2000 a 4/10/2000 e 1/4/2004 a 31/12/2004;
b) sr. Raimundo Nonato Lisboa (peças 1, p. 9; 3, pp. 331, 337 e 370/92, e 4, pp. 3/67) :
b.1) Secretário Municipal de Saúde de Bacabal/MA, gestões 1/1/1997 a 31/3/2000 e 3/10/2000 a 31/3/2004;
c) Joselito de Assis Cardoso (peça 1, p. 11) :
c.1) Coordenador Financeiro da Secretaria Municipal de Saúde de Bacabal/MA, no período de 1/4/2000 a 4/10/2000.
Vossa Excelência acolheu a conclusão do parecer ministerial e determinou a realização de novas citações (peça 44) .
A Secretaria de Controle Externo de Tomada de Contas Especial - SecexTCE promoveu as citações solidárias, descrevendo o fato controvertido da seguinte forma (peças 49 a 54) :
"a) Irregularidade: pagamentos efetuados pela Secretaria Municipal de Saúde de Bacabal/MA ao Hospital Santa Terezinha S/A, referentes à prestação de serviços médico-hospitalares e ambulatoriais no âmbito do contrato verbal vigente no período de 10/1998 a 31/7/2001;
b) Conduta: pagamentos efetuados sem amparo legal, visto que decorrentes de ajuste nulo (art. 60, parágrafo único, da Lei 8.666/1993) , e do Contrato 03/2001, todos sem a comprovação da efetiva prestação dos serviços, uma vez que não foram apresentados à equipe de auditoria do Denasus os prontuários médicos dos atendimentos realizados com recursos MAC+AIH e os comprovantes dos procedimentos ambulatoriais realizados;
c) Dispositivos violados: art. 5º da Lei 8.429/1992, o art. 69 do Código de Ética Médica, as Resoluções CFM 1.331/1989 e 1.638/2002 e o Parecer CFM 16/1990."
Sobrevieram aos autos alegações de defesa apenas do sr. Josmar Vieira Lins, ex-Coordenador Financeiro e ex-Secretário Municipal da Saúde de Bacabal/MA (peça 56) . Os demais responsáveis permaneceram silentes. 
Sobre as alegações do sr. Josmar, como bem ponderou a unidade técnica, no essencial (peça 57) :
a) a prescrição da punição punitiva diz respeito à possibilidade de aplicação de sanção, por exemplo, multa pecuniária, nos termos do Acórdão 1441/2016-TCU-Plenário. As análises de mérito precedentes deste processo, realizadas pela Secex-GO (peça 39, p. 9, itens 34 e 35) e pelo MPTCU (peça 43, p. 9, item III) , reconhecem, acertadamente, a prescrição da pretensão punitiva nos presentes autos, não propondo a aplicação da multa prevista no art. 57 da Lei 8.443/1992;
b) tal entendimento não se estende à possibilidade de recomposição do erário quando verificadas irregularidades causadoras de prejuízo aos cofres públicos. Para fatos dessa natureza, prevalece a tese da imprescritibilidade da ação que busca o ressarcimento de danos ao erário, consoante Mandado de Segurança STF 26.210-9/DF e Acórdão 2709/2008-TCU-Plenário [além da Súmula TCU 282];
c) o Acórdão 7239/2016-TCU-Primeira Câmara, trazido pelo defendente, não se presta como critério para análise das irregularidades versadas neste feito. Naquela oportunidade, o TCU decidiu pelo arquivamento da tomada de contas especial, sem julgamento de mérito, pois o responsável citado somente teve ciência da irregularidade que lhe fora atribuída mais de treze anos após a gestão dos recursos, ou seja, o Tribunal considerou que esse lapso temporal, efetivamente, causou prejuízo irreparável à produção da defesa. Além disso, daquele processo constavam indícios robustos de que houve a execução física do objeto contratado, atestado pela fiscalização do órgão concedente. Tais circunstâncias excepcionais foram a razão do arquivamento do processo;
d) nestes autos, trata-se de situação completamente distinta. Não há nenhum indício ou evidência de que os pagamentos realizados pela Secretaria Municipal de Saúde de Bacabal/MA ao Hospital Santa Teresinha [Terezinha, peça 12] tenham correspondido à efetiva prestação dos serviços de saúde contratados, e os responsáveis arrolados na presente TCE tiveram ciência das irregularidades em prazo inferior a dez anos da data provável da sua ocorrência. Consta, por exemplo, que o sr. Josmar Vieira Lins foi [tentou ser] notificado pelo Fundo Nacional de Saúde em 15/12/2008, por correspondência oficial, e em 29/1/2009, [foi notificado] por edital, em face das ocorrências havidas no período de 1999 a 2002 (peça 5, pp. 62/5) ;
e) sobre a regra do art. 6°, inciso II, da IN/TCU 71/2012, a qual prevê a possibilidade de dispensa de instauração da TCE caso transcorrido prazo superior a dez anos entre a data dos fatos e a primeira notificação dos responsáveis pela autoridade administrativa competente, prevalece a linha jurisprudencial de que o prejuízo ao contraditório não pode ser presumido, mas demonstrado em cada caso, cabendo à parte demonstrar a efetiva ocorrência do dano à defesa pelo lapso temporal, aduzindo elementos objetivos que conduzam a tal conclusão;
f) no caso, em sua defesa, mesmo tendo sido notificado das ilicitudes que ora lhe são imputadas em interregno inferior a dez anos, o sr. Josmar Vieira Lins apenas alega o prejuízo ao contraditório de forma genérica, sem comprová-lo objetivamente;
g) opina-se, pois, pela rejeição das alegações de defesa do sr. Josmar apresentadas em resposta à nova citação determinada pelo relator e pela manutenção do juízo de mérito formulado anteriormente nestes autos;
h) não configurada a boa-fé do sr. Josmar Vieira Lins, não há respaldo para a fixação de novo e improrrogável prazo para recolhimento do débito (§ 1º do art. 12 da LOTCU, c/c os §§ 2º e 3º do art. 202 do RITCU) , devendo o processo ser apreciado no mérito.
Em face do que restou apurado nos autos, reiterando os apontamentos feitos no parecer à peça 43, o Ministério Público de Contas manifesta-se de acordo com a proposição de mérito oferecida pela SecexTCE, em pareceres uniformes, no sentido de que (peças 57 a 59) :
"I. sejam considerados revéis para todos os efeitos os senhores Raimundo Nonato Lisboa (CPF XXX.728.573-XX) e Joselito de Assis Cardoso (CPF XXX.526.103-XX) , bem como o Hospital Santa Teresinha [Terezinha, peça 12] S/A (CNPJ 06.024.020/0001-89) , dando-se prosseguimento ao processo, nos termos dos arts. 12, § 3º, da Lei 8.443/1992 e 202, § 8º, do Regimento Interno do TCU;
II. seja arquivado o processo, com base no art. 212 do Regimento Interno/TCU, em relação ao Hospital Santa Terezinha S/A (CNPJ 06.024.020/0001-89) , por ausência de pressupostos de constituição e de desenvolvimento válido e regular; 
III. sejam rejeitadas as alegações de defesa apresentadas pelo Sr. Josmar Vieira Lins (CPF XXX.533.954-XX) ;
IV. com fundamento nos arts. 1º, inciso I, 16, inciso III, alíneas 'b' e 'c', 19, caput, e 23, inciso III, alínea 'a', da Lei 8.443/1992 c/c os arts. 1º, inciso I, e 209, incisos II e III, do Regimento Interno do TCU, sejam julgadas irregulares as contas dos senhores Raimundo Nonato Lisboa (CPF XXX.728.573-XX) , Josmar Vieira Lins (CPF XXX.533.954-XX) e Joselito de Assis Cardoso (CPF XXX.526.103-XX) , em vista do disposto nos arts. 16, § 2º, da Lei 8.443/1992 e 209, §§ 5º e 6º, do Regimento Interno do TCU, condenando-os, solidariamente, ao pagamento das quantias a seguir especificadas, com a fixação do prazo de quinze dias, a contar das notificações, para comprovarem, perante o Tribunal (art. 23, inciso III, alínea 'a', da Lei 8.443/1992, c/c o art. 214, inciso III, alínea 'a', do Regimento Interno do TCU) , o recolhimento das dívidas aos cofres do Fundo Nacional de Saúde, atualizadas monetariamente e acrescidas dos juros de mora, calculados a partir da data discriminada, até a data do recolhimento, na forma da legislação em vigor:
Débito Solidário aos responsáveis Srs. Raimundo Nonato Lisboa (CPF XXX.728.573-XX) e Josmar Vieira Lins (CPF XXX.533.954-XX) 
	Data do Fato Gerador
	Valor Original (R$) 

	10/06/1999
	33.553,10

	14/07/1999
	39.432,33

	12/08/1999
	39.348,99

	13/09/1999
	54.280,18

	11/10/1999
	56.759,55

	12/11/1999
	46.853,10

	11/12/1999
	45.566,23

	14/01/2000
	43.423,94

	28/02/2000
	45.212,50

	14/03/2000
	44.503,36

	13/10/2000
	51.710,65

	17/11/2000
	54.467,39

	11/12/2000
	50.763,00

	12/01/2001
	29.930,00

	12/02/2001
	71.263,04

	19/03/2001
	55.168,76

	16/04/2001
	53.245,64

	16/05/2001
	46.336,04

	15/06/2001
	52.435,00

	13/07/2001
	51.514,61

	16/08/2001
	55.677,26

	13/09/2001
	57.582,39

	18/10/2001
	56.487,18

	16/11/2001
	57.635,00

	18/12/2001
	56.972,39

	14/01/2002
	60.807,95

	15/02/2002
	54.850,00

	08/07/1999
	9.047,94

	09/08/1999
	9.166,66

	08/09/1999
	12.233,47

	08/10/1999
	10.946,56

	08/11/1999
	11.319,76

	08/12/1999
	15.241,22

	07/01/2000
	14.776,74

	13/03/2000
	16.534,02

	06/10/2000
	16.137,45

	08/11/2000
	11.289,01

	06/12/2000
	12.598,22

	12/01/2001
	15.409,72

	08/02/2001
	10.086,24

	07/03/2001
	12.309,33

	04/04/2001
	13.663,17

	07/05/2001
	19.135,44

	06/06/2001
	19.571,03

	09/07/2001
	19.409,28

	07/08/2001
	18.922,98

	05/09/2001
	19.674,73

	05/10/2001
	17.405,39

	08/11/2001
	14.824,38

	07/12/2001
	16.975,00

	08/01/2002
	17.950,96

	Total
	1.720.408,28

Débito Solidário aos responsáveis Srs. Josmar Vieira Lins (CPF XXX.533.954-XX) e Joselito de Assis Cardoso (CPF XXX.526.103-XX) 
	Data do Fato Gerador
	Valor Original (R$) 

	12/04/2000
	45.295,84

	12/05/2000
	48.150,83

	19/06/2000
	55.437,69

	12/07/2000
	43.608,41

	11/08/2000
	53.625,65

	12/09/2000
	53.380,00

	10/04/2000
	14.652,31

	08/05/2000
	15.968,75

	08/06/2000
	14.569,04

	07/07/2000
	15.278,36

	08/08/2000
	17.555,30

	16/09/2000
	19.703,29

	Total
	397.225,47

V. seja autorizado, desde logo, com fundamento nos art. 28, inciso II, da Lei 8.443/1992, a cobrança judicial das dívidas, caso não atendidas as notificações, conforme prevê o 219, inciso II, do Regimento Interno do TCU;
VI. autorizar, caso seja de interesse dos responsáveis, o pagamento das dívidas em 36 parcelas mensais e consecutivas, nos termos do art. 26 da Lei 8.443/1992 c/c o art. 217 do Regimento Interno, fixando-lhes o prazo de quinze dias, a contar do recebimento da notificação, para comprovarem, perante o Tribunal, o recolhimento da primeira parcela, e de trinta dias, a contar da parcela anterior, para comprovarem os recolhimentos das demais parcelas, devendo incidir sobre cada valor mensal, atualizado monetariamente, os juros de mora devidos, na forma prevista na legislação em vigor;
VII. sejam encaminhadas cópias da deliberação que vier a ser proferida, bem como do relatório e do voto que o fundamenta, ao Procurador-Chefe da Procuradoria da República no Estado do Maranhão, para a adoção das medidas que entender cabíveis, em conformidade com o art. 16, § 3º, da Lei 8.443/1992 c/c o art. 209, § 7º, do Regimento Interno do TCU."
O MP de Contas destaca a existência, nos autos, de pedido de parcelamento do débito em 36 meses, já formulado pelo sr. Josmar Vieira Lins (peça 56, p. 6, item "3.a") .

Francisco Edison Vasconcelos Junior (18.023/OAB-MA) e outros.

Procurador Júlio Marcelo de Oliveira.

TOMADA DE CONTAS ESPECIAL. FUNDO NACIONAL DE SAÚDE. TRANSFERÊNCIA FUNDO A FUNDO. NÃO COMPROVAÇÃO DOS SERVIÇOS AMBULATORIAIS E HOSPITALARES PRESTADOS. AUSÊNCIA DE CONTRATO FORMAL COM INSTITUIÇÃO HOSPITALAR. CITAÇÃO. REJEIÇÃO DAS ALEGAÇÕES DE DEFESA DE UM RESPONSÁVEL. REVELIA DOS DEMAIS. DÉBITO. PRESCRIÇÃO DA PRETENSÃO PUNITIVA. CIÊNCIA.

TOMADA DE CONTAS ESPECIAL (TCE)

Secretaria de Controle Externo de Tomada de Contas Especial (SecexTCE).

Trata-se de tomada de contas especial (TCE) instaurada pelo Fundo Nacional de Saúde (FNS) contra Jaqueline de Sousa Santos, Raimundo Nonato Lisboa e Josmar Vieira Lins, em razão de pagamentos irregulares de procedimentos ambulatoriais e hospitalares (SIA/SUS e AIH) com recursos repassados ao Fundo Municipal de Saúde de Bacabal/MA, na modalidade fundo a fundo, entre 1998 e 2001.
	As irregularidades foram apuradas em auditoria promovida pelo Departamento Nacional de de Auditoria do SUS (Denasus) , demandada pelo Ministério Público Federal no Maranhão.
	O tomador de contas concluiu pela ausência de comprovação de prontuários e dos procedimentos ambulatoriais realizados pelo Hospital Santa Teresinha, no valor de R$ 2.117.633,75.
	Verificou, ainda, que o hospital foi, de fato, gerenciado por agentes da Secretaria Municipal de Saúde e Saneamento de Bacabal/MA (SMS) , que também ocupavam cargos na instituição. 
	No período de 10/1998 a 31/7/2001, os repasses foram feitos sem amparo contratual, mediante acordo verbal. Apenas em 1/8/2001, foi celebrado o Contrato 003/2001 entre o Município e o Hospital Santa Teresinha.
	No Tribunal, a responsabilidade foi imputada aos Secretários Municipais de Saúde Raimundo Nonato Lisboa e Josmar Vieira Lins; aos Coordenadores Financeiros da Secretaria Municipal de Saúde, Josmar Vieira Lins e Joselito de Assis Cardoso; bem como ao Hospital Santa Teresinha S/A.
	Apenas Josmar Vieira Lins apresentou alegações de defesa.
	A unidade técnica e o MPTCU propugnaram pela irregularidade das contas e imputação de débito aos gestores. Em relação à pessoa jurídica, concluíram pelo arquivamento da TCE.
	Alinho-me aos pareceres constantes dos autos, sem prejuízo das observações a seguir.
	Raimundo Nonato Lisboa e Joselito de Assis Cardoso permaneceram silentes e devem ser considerados revéis para todos os efeitos, nos ternos do §3º do artigo 12 da Lei 8.443/1992.
	Na época da auditoria do Denasus (18 a 29/4/2005) , o Hospital Santa Teresinha estava desativado e seu CNPJ foi baixado em 31/12/2008. Seus sócios-proprietários, Juarez Alves de Almeida, Raimunda Ramos Loiola e Antônio Pereira da Silva Neto, faleceram em 6/1/2002, 23/2/2003 e 26/12/2009, respectivamente.
	Assim, a citação da pessoa jurídica, endereçada à representante legal à época dos fatos, Jaqueline de Sousa Santos, por edital, é inválida. Considerando o lapso de tempo decorrido entre os fatos irregulares e eventual citação dos herdeiros dos sócios-proprietários, cabe o arquivamento da TCE em relação à instituição, com fundamento do artigo 6º da IN TCU 71/2012. 
	Os argumentos apresentados por Josmar Vieira Lins não merecem ser acolhidos, uma vez que o responsável não juntou ao processo documentos aptos a comprovarem a prestação dos serviços, conforme previsto no artigo 70 da Constituição Federal.
	Sua responsabilidade não pode ser afastada por não ter assinado cheques a favor do hospital, tendo em vista que, como coordenador financeiro num período e secretário municipal de saúde em outro, praticou atos típicos de ordenador de despesa, tais como empenho, liquidação e ordem de pagamento. 
	O responsável não poderia atestar a despesa sem documentos capazes de comprovar a prestação dos serviços em saúde.
	Friso, ainda, que Josmar exerceu cargo de Diretor Financeiro do Hospital Santa Teresinha quando atuava como Coordenador Financeiro e Secretário de Saúde, o que reforça a conclusão sobre sua ciência e gerência nos pagamentos questionados.
	Também não procedem alegações sobre o necessário chamamento do ex-Prefeito, pois as Leis 8.080/1990 e 8.142/1990 estabelecem que o fundo de saúde criado para recebimento dos recursos do SUS deve ser gerido pelo Secretário Municipal de Saúde.
	Ademais, não há evidências de que o prefeito municipal tenha participado de atos e procedimentos irregulares na aplicação dos valores transferidos.
	Não acolho as alegações sobre prejuízo à defesa em razão do período transcorrido entre os fatos e a citação. Ainda na fase interna da TCE, em 15/12/2008 e 29/1/2009, Josmar foi chamado a se manifestar por ocorrências havidas entre 1999 e 2002, o que afasta a possibilidade de aplicação da faculdade de não instaurar a TCE, nos termos do inciso II do artigo 6º da IN TCU 71/2012.
	Além disso, a jurisprudência consolidada nesta Corte é no sentido de que eventual prejuízo à defesa decorrente do prazo transcorrido não pode ser presumido, mas demonstrado em cada caso, cabendo à parte demonstrar sua efetiva ocorrência, aduzindo elementos objetivos que conduzam a tal conclusão.
	O único argumento procedente na defesa de Josmar é o relativo à impossibilidade de aplicação de multa, pois, nos termos do Acórdão 1441/2016-TCU-Plenário, ocorreu a pretensão punitiva no caso em análise.
	Por fim, os elementos constantes dos autos não permitem elidir as responsabilidades dos agentes revéis, uma vez que, na condição de Coordenador Financeiro e Secretário Municipal de Saúde, respectivamente, Joselito de Assis Cardoso e Raimundo Nonato Lisboa atestaram a realização de serviços sem a devida comprovação de realização e autorizaram seu pagamento.
	Assim, cabe julgar irregulares as contas de Raimundo Nonato Lisboa, Joselito de Assis Cardoso e Josmar Vieira Lins, imputando-lhes os débitos solidários apurados.
	Autorizo, desde já, o parcelamento das dívidas, conforme requerido por Josmar Vieira Lins.
	Feitas essas considerações, voto para que o Tribunal acolha a minuta de acórdão que submeto à apreciação do Colegiado.
TCU, Sala das Sessões Ministro Luciano Brandão Alves de Souza, em 24 de novembro de 2020.
WALTON ALENCAR RODRIGUES 
Relator